---
title: "Atividade 5"
author: "Clevia Bento de Oliveira"
date: "06/09/2021"
output: html_document
---
# Análise dos dados
## Parcela subdividida

Serão analisados os dados de um experimento sobre a adubação nitrogenada em milho, em
parcelas subdivididas, no qual foram comparados: 4 Adubos (Tratamentos Primários) e 3 Doses
(Tratamentos Secundários), em 4 blocos casualizados. Os fatores e seus respectivos n ́ıveis foram:  

Adubos (A)

A1 : Salitre do Chile;  
A2 : Sulfato de amônio;  
A3 : Ureia;  
A4 : Calnitro.

Doses (D) 

D1 : 10 kg de N/ha;  
D2 : 40 kg de N/ha;  
D3 : 70 kg de N/ha;  

Inserção dos dados da tabela. 

```{r, message=FALSE, warning=FALSE}
require(dae)
library(rmarkdown)


dados <-c(2747, 2702, 2671, 2547,
          2889, 2731, 2633, 2756, 
          3578, 3387, 3858, 4284, 
          3164, 2658, 3600, 2760, 
          3831, 3049, 4182, 3102, 
          4107, 3031, 3791, 3547,
          1902, 1773, 3440, 2347, 
          2547, 2642, 3347, 2924,
          3364, 2427, 4053, 3111, 
          2978, 2769, 2640, 2542,
          3451, 2258, 2478, 2562, 
          3742, 2498, 3458, 3076 )

n<- length(dados)
i<- 4
j<- 3 
t<-12
b<-4
bloco<- factor(rep(c("B1","B2","B3","B4"),time=c(t,t,t,t)))
parcelas<- factor(rep(c(1:t), time=b))

adubo<- factor(rep(c(1:i), each=j, times=b), labels=c("A1","A2","A3","A4"))
doses<- factor(rep(c(1:j), times= i*b), labels=c("D1","D2","D3"))
trat<- factor(rep(c(1:t), time=b), labels=c("T1","T2","T3","T4","T5","T6","T7","T8","T9","T10","T11","T12"))

DBC<- data.frame(parcelas,bloco,adubo,doses,trat,dados);
```

Visualização dos 10 primeiros dados da Tabela

```{r}
paged_table(DBC)
```
  
Utizando o pacote `ExpDes.pt` para o cálculo da ANOVA e análise.

Podemos observar pelo quadro da Anova que interação dos fatores é significativa. 
No desdobramento do fator 1 (Adubação), pelo teste F, as médias do fator são iguais estatísticamente.
Assim como o fator 2 (doses).
  
```{r, message=FALSE, warning=FALSE}
require(ExpDes.pt)
psub2.dbc(DBC$adubo,DBC$doses,DBC$bloco,DBC$dados, quali = c(TRUE, TRUE),mcomp = "tukey")
```

