---
title: "Atividade 4"
author: "Clevia Bento de Oliveira"
date: "05/09/2021"
output:
  html_document: default
  pdf_document: default
---
# Análise dos dados
## Parcela subdividida

Será analisado um experimento com 5 variedades de cana-de-açúcar (Tratamento Primario), 2
Espaçamentos do plantio (Tratamentos Secundários) e 4 repetições em blocos casualizados.

Inserção dos dados da tabela. 

```{r, message=FALSE, warning=FALSE}
require(dae)
library(rmarkdown)


dados <-c(105, 101.4, 97.2, 89.6,
              94.3, 91.7, 93.5, 81.8, 
              101.8, 96.3, 110, 90.5,
              86.3, 90.7, 92.4, 85.8, 
              83.4, 60.7, 71.3, 62.6, 
              90.7, 58.4, 65.2, 58.9,
              72.6, 54.2, 60.5, 57.4,
              65.7, 56.3, 51.3, 52.6,
              57.3, 50.2, 61.3, 65.2, 
              51.6, 53.4, 51.9, 48.7 )

n<- length(dados)
i<- 5
j<- 2  
t<-10
b<-4
bloco<- factor(rep(c("B1","B2","B3","B4"),time=c(t,t,t,t)))
parcelas<- factor(rep(c(1:t), time=b))

variedade<- factor(rep(c(1:i), each=j, times=b), labels=c("v1","v2","v3","v4","v5"))
espacamento<- factor(rep(c(1:j), times= i*b), labels=c("E1","E2"))
trat<- factor(rep(c(1:t), time=b), labels=c("T1","T2","T3","T4","T5","T6","T7","T8","T9","T10"))

DBC<- data.frame(parcelas,bloco,variedade,espacamento,trat,dados);
```

Visualização dos 10 primeiros dados da Tabela

```{r}
paged_table(DBC)
```
  
Utizando o pacote `ExpDes.pt` para o cálculo da ANOVA e análise.
  
```{r, message=FALSE, warning=FALSE}
require(ExpDes.pt)
psub2.dbc(DBC$variedade,DBC$espacamento,DBC$bloco,DBC$dados, quali = c(TRUE, TRUE),mcomp = "tukey")
```

```{r, message=FALSE, warning=FALSE}
require(easyanova)
DBC2<- data.frame(DBC$variedade,DBC$bloco,DBC$espacamento,DBC$dados)
anova<- ea2(DBC2,design = 5)
```

  
De acordo com os resultados obtidos observa-se que pelo teste F as médias do fator 1 são estatisticamente iguais. Pela análise dos efeitos simples a interação é não significativa.
  
Na comparação de médias das variedades, vemos que a variedade 1 é a mais produtiva  
```
   
#    $`Adjusted means (plot)`    
# plot adjusted.mean standard.error tukey snk duncan  t    
#1   v1       82.4875         3.4482     a   a      a  a    
#2   v3       77.1875         3.4482     a   a     ab ab    
#3   v2       74.4250         3.4482     a   a     ab ab    
#4   v5       69.3250         3.4482     a   a      b  b    
#5   v4       67.7875         3.4482     a   a      b  b   
```
  

Na comparação de médias para espaçamentos temos que o espaçamento 1 é o mais vantajoso  

```
# $`Adjusted means (split.plot)`    
 #  split.plot adjusted.mean standard.error tukey snk duncan t    
 #1         E1        78.165         1.8915     a   a      a a    
 #2         E2        70.320         1.8915     b   b      b b   
  
```



