---
title: "Lista 2 planejamento 2"
author: "Clevia Bento de Oliveira"
date: "30/09/2021"
output: html_document
---

# Questão 1 pagina 1  

Delineamento em blocos casualizados com dois fatores, Doses e aplicações.
Sendo 4 tipos de doses diferentes ( 0, 40 , 80 , 120 ) e 3 tipos de aplicações 
(colva(b1) , sulco(b2)  e lanço(b3)) e 4 blocos.  

## inserindo os dados 
```{r} 
y <- c(2.778,2.467,2.422,3.302,3.653,3.711,
       2.938,3.900,2.702,3.013,3.338,3.156, 
       2.618,3.284,2.760,2.671,2.653,3.284,
       2.813,4.356,3.520,3.787,3.369,4.369,    
       1.164,2.773,1.747,2.782,3.529,2.556,
       2.560,3.560,3.382,3.142,2.507,2.831,   
       2.996,2.280,1.853,2.502,2.258,3.284,
       3.049,4.013,3.524,3.604,4.200,4.222)      
n = length(y)
t <- 12
b <- 4

bloco<- factor(rep(c("B1","B2","B3","B4"),time=c(t,t,t,t))); bloco
parcelas<- factor(1:n); parcelas
k = 4   
j = 3   

doses<- factor(rep(c(1:k), each=j, times=b), labels=c("0","40","80","120"))
tipo_app<- factor(rep(c(1:3), times= k*b), labels=c("colva","sulco","lanco"))
trat<- factor(rep(c(1:t), time=b), labels=c("T1","T2","T3","T4","T5","T6","T7","T8","T9","T10","T11","T12"))

DBC<- data.frame(parcelas,bloco,doses,tipo_app,trat,y);  DBC
```

## Análise descritiva 
  
interação entre os fatores.  
```{r}
par(mfrow=c(1,2))
boxplot(split(y,doses),   style.bxp="old", xlab="Doses",  ylab="Produtividade de Milho", medchar = T, medpch = 8)
boxplot(split(y,tipo_app), style.bxp="old", xlab="Tipo de aplicação", ylab="Produtividade de Milho", medchar = T, medpch = 8)
par(mfrow=c(1,2))
boxplot(split(y,bloco),     style.bxp="old", xlab="Bloco",     ylab="Produtividade de Milho", medchar = T, medpch = 8)
boxplot((y~doses*tipo_app), style.bxp="old", xlab="Doses X Tipos de A.", ylab="Produtividade de Milho", medchar = T, medpch = 8)


```

```{r} 
par(mfrow=c(1,1))
interaction.plot(doses,tipo_app,y, lwd=2, col= c("1", "2", "3"))
interaction.plot(tipo_app,doses,y, lwd=2, col= c("1", "2", "3","4"))
```
  
## Média Variância e Desvio Padrão 

```{r}
Var_doses<-  tapply(y,doses,var)
Var_tipo_app<- tapply(y,tipo_app,var)
Var_trat<- tapply(y,trat,var)

Media_doses<-  tapply(y,doses,mean)
Media_tipo_app<- tapply(y,tipo_app,mean)
Media_trat<- tapply(y,trat,mean)

Desvio_pad_doses<- sqrt(Var_doses)
Desvio_pad_tipo_app<- sqrt(Var_tipo_app)
Desvio_pad_trat<- sqrt(Var_trat)

V_doses<-data.frame(Var_doses, Media_doses, Desvio_pad_doses);  V_doses
V_tipo_app<- data.frame(Var_tipo_app, Media_tipo_app, Desvio_pad_tipo_app); V_tipo_app
V_trat<- data.frame(Var_trat, Media_trat, Desvio_pad_trat); V_trat
```

## Anova 
```{r}
produt.lm <- lm(y ~ bloco + doses*tipo_app)
anova(produt.lm , test="F")
LP2 <- (predict(produt.lm))^2      # = u
produt.lm2 <-update(produt.lm, .~. +LP2) 
anova(produt.lm, produt.lm2, test="F")
```

## Teste Tukey 

```{r}
require(laercio)
prodt_doses <- aov(y~bloco + doses*tipo_app)
LTukey(prodt_doses, which = "trat", conf.level = 0.95)
```

## analise de resíduos e o teste de normalidade de Shapiro-Wilk.

```{r}
fit            <- fitted(produt.lm)     # valores ajustados
res            <- residuals(produt.lm)  # resíduos ordinários
res_padronizado<- rstandard(produt.lm)  # resíduos padronizados
res_student    <- rstudent(produt.lm)   # resíduos studentizados

data.frame(parcelas, trat, y, res, res_padronizado, res_student, fit)
```
  
```{r}
par(mfrow=c(1,3))
qqnorm(res, pch=16);                qqline(res)
qqnorm(res_padronizado, pch=16);    qqline(res_padronizado)
qqnorm(res_student, pch=16);        qqline(res_student)



# Teste de normalidade Shapiro Wilk


# H0: É normal
# Ha: Não é normal


shapiro.test(produt.lm$res)
```

# Questão 6 pagina 3 
  
## inserindo os dados 

Experimento DBC com dois fatores A e B e 4 repetições  
```{r}
rm(list=ls())
y <- c(25.4,32.9,26.1,35.2,
       25.6,34.7,25.9,35.8,14.6,
       25.2,14.3,25.5,15.5,24.7,15.6,24.8)
n = length(y)
t <- 4
b <- 4

bloco<- factor(rep(c("1","2","3","4"),times=4))
parcelas<- factor(1:n)

k = 2   
j = 2   

A<- factor(rep(c(1:k), each=8), labels=c('A1',"A2"))
B<- factor(rep(c(1:2), each=4, times= j), labels=c("B1","B2"))
trat<- factor(rep(c(1:t),each=b), labels=c("T1","T2","T3","T4"))

DBC<- data.frame(parcelas,bloco,A,B,trat,y);  DBC
```
## Análise descritiva 
```{r}
par(mfrow=c(1,2))
boxplot(split(y,A),   style.bxp="old", xlab="A",  ylab="Produção de milho", medchar = T, medpch = 8)
boxplot(split(y,B), style.bxp="old", xlab="B", ylab="Produção de milho", medchar = T, medpch = 8)
par(mfrow=c(1,2))
boxplot(split(y,bloco),     style.bxp="old", xlab="Bloco",     ylab="Produção de milho", medchar = T, medpch = 8)
boxplot((y~A*B), style.bxp="old", xlab="A X B", ylab="Produção de milho", medchar = T, medpch = 8)
```

## Anova  
```{r}

germ.lm <- lm(y ~ bloco + A*B)
anova(germ.lm , test="F")
LP2 <- (predict(germ.lm))^2      
germ.lm2 <-update(germ.lm, .~. +LP2) 
anova(germ.lm, germ.lm2, test="F")
```
Podemos ver que o efeito do fator A e do Bloco são significativos 
Ou seja há diferença na produção em relação de milho em relação com a quantidade de agua. 

## Teste Tukey 
```{r}
require(laercio)
prodt_doses <- aov(y~bloco + A*B)
LTukey(prodt_doses, which = "trat", conf.level = 0.95)

```

# Questão da pagina 4 
experimento em blocos no esquema fatorial subdivido 2 fatores 
tipos de cultivares sendo eles: emgopa, embrapa, rainha e itiquira. E época de semeadura sendo eles: agosto, setembro, outubro, novembro e dezembro.   
 Com 3 blocos 
 
## inserindo os dados  

```{r}
rm(list=ls(all=TRUE))
y = c(61,40,74,37,71,50,84,47,81,60,94,57,90,92,96,90,86,90,90,91, 
      57,36,70,33,67,46,80,43,77,56,90,53,94,96,99,94,82,94,94,95, 
      55,44,77,41,75,54,87,51,85,64,97,61,86,88,92,86,90,86,86,87)
n = length(y)
t <- 20
b <- 3

bloco<- factor(rep(c("B1","B2","B3"),time=c(t,t,t)))
parcelas<- factor(1:n)

k = 4   
j = 5  

cult<- factor(rep(c(1:k), each=j, times=b), labels=c("emgopa","embrapa","rainha","itiquira"))
epoca<- factor(rep(c(1:5), times= k*b), labels=c("AGO","SET","OUT","NOV","DEZ"))
trat<- factor(rep(c(1:t), time=b), labels=c("T1","T2","T3","T4","T5","T6","T7","T8","T9","T10","T11","T12","T13","T14","T15","T16","T17","T18","T19","T20"))

DBC<- data.frame(parcelas,bloco,cult,epoca,trat,y);  DBC
```
## Analise descritiva 

```{r}
par(mfrow=c(1,2))
boxplot(split(y,cult),   style.bxp="old", xlab="Cultivar",  ylab="Porcentagem de germinação", medchar = T, medpch = 8)
boxplot(split(y,epoca), style.bxp="old", xlab="Epoca da colheita", ylab="cPorcentagem de germinação", medchar = T, medpch = 8)
par(mfrow=c(1,2))
boxplot(split(y,bloco),     style.bxp="old", xlab="Bloco",     ylab="Porcentagem de germinação", medchar = T, medpch = 8)
boxplot((y~cult*epoca), style.bxp="old", xlab="cultivar X epoca ", ylab="Porcentagem de germinação", medchar = T, medpch = 8)
```
  
## Gráfico de interação 

```{r} 
par(mfrow=c(1,2))
interaction.plot(cult,epoca,y, lwd=2,col=c("1","2","3","4","5"))
interaction.plot(epoca,cult,y, lwd=2,col=c("1","2","3","4"))
```

## Anova 
```{r}
mod.lm <- lm(y ~ bloco + cult*epoca)
anova(mod.lm , test="F")

```

## Teste Tukey
```{r}
require(laercio)
mod3  <- aov(y~bloco + cult*epoca)
LTukey(mod3, which = "trat", conf.level = 0.95)
```
  
# Questão 2 
experimento em blocos no esquema fatorial subdivido com 2 fatores 
Cultivar e Época de semeadura e 3 blocos.

## inserindo os dados 

```{r}
y <- c(81,60,94,57,90,92,96,90,86,90,90,91, 
       77,56,90,53,94,96,99,94,82,94,94,95, 
       85,64,97,61,86,88,92,86,90,86,86,87) 

n = length(y)
t <- 12
b <- 3

bloco<- factor(rep(c("B1","B2","B3"),time=c(t,t,t)))
parcelas<- factor(1:n)

k = 4   
j = 3         

cult<- factor(rep(c(1:k), each=j, times=b), labels=c("E316","Emb1","rai","iti"))
epoca<- factor(rep(c(1:3), times= k*b), labels=c("OUT","NOV","DEZ"))
trat<- factor(rep(c(1:t), time=b), labels=c("T1","T2","T3","T4","T5","T6","T7","T8","T9","T10","T11","T12"))

DBC<- data.frame(parcelas,bloco,cult,epoca,trat,y);  DBC
```
  
## Análise descritiva 
```{r}
par(mfrow=c(1,2))
boxplot(split(y,cult),   style.bxp="old", xlab="Cultivar",  ylab="Porcentagem de germinação", medchar = T, medpch = 8)
boxplot(split(y,epoca), style.bxp="old", xlab="Epoca da colheita", ylab="cPorcentagem de germinação", medchar = T, medpch = 8)
par(mfrow=c(1,2))
boxplot(split(y,bloco),     style.bxp="old", xlab="Bloco",     ylab="Porcentagem de germinação", medchar = T, medpch = 8)
boxplot((y~cult*epoca), style.bxp="old", xlab="cultivar X epoca ", ylab="Porcentagem de germinação", medchar = T, medpch = 8)
```
  
## Gráfico de interação 

```{r}
par(mfrow=c(1,2))
interaction.plot(cult,epoca,y, lwd=2,col=c("1","2","3"))
interaction.plot(epoca,cult,y, lwd=2,col=c("1","2","3","4"))
```
  
# Anova
```{r}
germ.lm <- lm(y ~ bloco + epoca*cult)
anova(germ.lm , test="F")
LP2 <- (predict(germ.lm))^2      
germ.lm2 <-update(germ.lm, .~. +LP2)
anova(germ.lm, germ.lm2, test="F")   

```
  
## Teste de Tukey

```{r}
require(laercio)
prodt_doses <- aov(y~bloco + epoca*cult)
LTukey(prodt_doses, which = "trat", conf.level = 0.95)
```
  
# Questão 3 



experimento em blocos no esquema fatorial subdivido com 2 fatores 
3 cultivares sendo eles: A, B e C. E 3 níveis de irrigação sendo eles: 0 (B1), 40 (B2) e 80 (B3). 
## inserindo os dados  

```{r}
rm(list=ls(all=TRUE))

y <- c(75,81,84,80,84,90,79,87,96,  
       83,85,90,82,89,93,82,93,97, 
       74,80,85,80,83,89,78,88,95) 
       

n = length(y)
t <- 9
b <- 3

bloco<- factor(rep(c("B1","B2","B3"),time=c(t,t,t)))
parcelas<- factor(1:n)

k = 3  
j = 3 


cult<- factor(rep(c(1:k), each=j, times=b), labels=c("A","B","C"))
irr<- factor(rep(c(1:3), times= k*b), labels=c("0","40","80"))
trat<- factor(rep(c(1:t), time=b), labels=c("T1","T2","T3","T4","T5","T6","T7","T8","T9"))

DBC<- data.frame(parcelas,bloco,cult,irr,trat,y);  DBC
```

## Análise descritiva  

```{r} 
par(mfrow=c(1,2))
boxplot(split(y,cult),   style.bxp="old", xlab="Cultivar",  ylab="Índice de glúten", medchar = T, medpch = 8)
boxplot(split(y,irr), style.bxp="old", xlab="Irrigação", ylab="Índice de glúten", medchar = T, medpch = 8)
par(mfrow=c(1,2))
boxplot(split(y,bloco),     style.bxp="old", xlab="Bloco",     ylab="Índice de glúten", medchar = T, medpch = 8)
boxplot((y~cult*irr), style.bxp="old", xlab="Cultivar X Irrigação", ylab="Índice de glúten", medchar = T, medpch = 8)
```
  
  
## ANOVA

```{r}
ind.lm <- lm(y ~ bloco + cult*irr)
anova(ind.lm , test="F")
```

## modelo para as doses de adubação

```{r}
ind.aov  <- aov(y~bloco + cult*irr + Error(bloco:cult))
ind.aov

summary(ind.aov)
```


## Teste de Tukey

```{r}
require(laercio)
ind.aov2  <- aov(y~bloco + cult*irr)
LTukey(ind.aov2, which = "trat", conf.level = 0.95)
```

# questão 4 

 experimento em blocos no esquema fatorial subdivido com 2 fatores.  
 época de colheita sendo eles: 31-05 (B1), 14-06 (B2), 28-06 (B3), 12-07 (B4), 26-07 (B5), 10-08 (B6).  
 E 2 tipos de cultivares sendo eles: pano e chão. Com 3 blocos.  
 
## inserindo os dados

```{r} 

  rm(list=ls(all=TRUE))
  
  y <- c(58,61,66,68,67,70,56,59,60,61,62,63, 
       57,63,67,66,69,72,57,58,59,63,61,61,  
       59,59,65,69,65,68,54,61,61,59,63,63)  
       
n = length(y)
t <- 12
b <- 3

bloco<- factor(rep(c("B1","B2","B3"),time=c(t,t,t))) 
parcelas<- factor(1:n) 
 
k = 6    
j = 2   


tcolh<- factor(rep(c(1:k), each=j, times=b), labels=c("31-05","14-06","28-06","12-07","26-07","10-08"))
epoca<- factor(rep(c(1:2), times= k*b), labels=c("pano", "chão"))
trat<- factor(rep(c(1:t), time=b), labels=c("T1","T2","T3","T4","T5","T6","T7","T8","T9","T10","T11","T12"))

DBC<- data.frame(parcelas,bloco,tcolh,epoca,trat,y);  DBC
```
  
## Análise descritiva

```{r}
par(mfrow=c(1,2))
boxplot(split(y,tcolh),   style.bxp="old", xlab="Tempo de colheita",  ylab="colheita do cafeeiro", medchar = T, medpch = 8)
boxplot(split(y,epoca), style.bxp="old", xlab="Epoca da colheita", ylab="colheita do cafeeiro", medchar = T, medpch = 8)
par(mfrow=c(1,2))
boxplot(split(y,bloco),     style.bxp="old", xlab="Bloco",     ylab="colheita do cafeeiro", medchar = T, medpch = 8)
boxplot((y~tcolh*epoca), style.bxp="old", xlab="tempo da colheita X epoca ", ylab="colheita do cafeeiro", medchar = T, medpch = 8)
```
    
## gráficos de interação

```{r}
par(mfrow=c(1,1))
interaction.plot(tcolh,epoca,y, lwd=2, col= c("1", "2"))
interaction.plot(epoca,tcolh,y, lwd=2, col= c("1", "2", "3", "4", "5", "6"))
```

## ANOVA

```{r}
mod.lm <- lm(y ~ bloco + tcolh*epoca)
anova(mod.lm , test="F")
```

## modelo para as doses de adubação

```{r}
mod2.aov  <- aov(y~bloco + tcolh*epoca + Error(bloco:tcolh))
mod2.aov

summary(mod2.aov)
```

## Teste de Tukey

```{r}
require(laercio)
mod3  <- aov(y~bloco + tcolh*epoca)
LTukey(mod3, which = "trat", conf.level = 0.95)
```

# questão 5  
  
experimento em blocos no esquema fatorial subdivido com 2 fatores e 2 blocos.   
Sendo 4 tipos de tratamentos sendo eles: AR, AR + AE, AM e AM + AE.   
E 2 diferentes temperaturas sendo elas: 12ºC (B1) e 25ºC (B2).  

## inserindo os dados 
```{r}
rm(list=ls(all=TRUE))

y <- c(7.0,7.0,5.7,6.6,6.2,9.4,7.1,10.5, 
       6.5,6.7,5.4,6.9,5.8,8.9,6.5,9.6)  

n = length(y)
t <- 8
b <- 2


Bloco<- factor(rep(c("B1","B2"),time=c(t,t))) 

parcelas<- factor(1:n) 

k = 4            
j = 2          

Fator2<- factor(rep(c(1:k), each=j, times=b), labels=c("AR", "AR + AE", "AM", "AM + AE"))
Fator1<- factor(rep(c(1:2), times= k*b), labels=c("12ºC", "25ºC"))
Tratamento<- factor(rep(c(1:t), time=b), labels=c("T1","T2","T3","T4","T5","T6","T7","T8"))

DBC<- data.frame(Fator1, Fator2, Bloco,y);  DBC
```

## análise  
```{r}
require(ExpDes.pt)

psub2.dbc(Fator1, Fator2, Bloco, y, quali = c(TRUE, TRUE),
          mcomp = "tukey", fac.names = c("Tratamento", "Subtratamento"),
          sigT = 0.05, sigF = 0.05)
```
  
## boxplot  
```{r}
par(mfrow=c(1,2))
boxplot(split(y,Fator1),   style.bxp="old", xlab="Temperatura",  ylab="Firmeza da polpa", medchar = T, medpch = 8)
boxplot(split(y,Fator2), style.bxp="old", xlab="tratamentos", ylab="Firmeza da polpa", medchar = T, medpch = 8)
par(mfrow=c(1,2))
boxplot(split(y,Bloco),     style.bxp="old", xlab="Bloco",     ylab="Firmeza da polpa", medchar = T, medpch = 8)
boxplot((y~Fator1*Fator2), style.bxp="old", xlab="temperatura X tratamentos ", ylab="Firmeza da polpa", medchar = T, medpch = 8)
```
  
#questão 6  

 experimento em blocos no esquema fatorial subdivido com 2 fatores.   
1º tipos de inseticidas sendo eles: Decis FW, Mipcin 4G, Mipcin 4GF, Toxafeno, Lorsban. 
 2º Dias após corte sendo eles: 1 dia (B1), 8 dias (B2), 15 dias (B3).  
 
## inserindo os dados 
```{r}
y <- c(53,58,80,28,25,55,28,47,58,33,35,77,55,68,40,  
       57,64,84,32,29,66,32,51,64,37,37,71,53,64,42)  
       
n = length(y)
t <- 15
rep <- 2

repi<- factor(rep(c("R1","R2"),time=c(t,t))) 
parcelas<- factor(1:n) 
 
k = 5    
j = 3    


ins<- factor(rep(c(1:k), each=j, times=rep), labels=c("Decis FW","mipcin 4G", "mipcin 2GF","toxafeno","lorsban"))
man<- factor(rep(c(1:3), times= k*rep), labels=c("1 dia","8 dias","15 dias"))
trat<- factor(rep(c(1:t), time=rep), labels=c("T1","T2","T3","T4","T5","T6","T7","T8","T9","T10","T11","T12","T13","T14","T15"))

DBC<- data.frame(parcelas,repi,ins,man,trat,y);  DBC
```

## Análise descritiva

```{r}
par(mfrow=c(1,2))
boxplot(split(y,ins),   style.bxp="old", xlab="Inseticida",  ylab="Porcentagem de eficiência", medchar = T, medpch = 8)
boxplot(split(y,man), style.bxp="old", xlab="manejo", ylab="Porcentagem de eficiência", medchar = T, medpch = 8)
par(mfrow=c(1,2))
boxplot(split(y,repi),     style.bxp="old", xlab="Repetição",     ylab="Porcentagem de eficiência", medchar = T, medpch = 8)
boxplot((y~ins*man), style.bxp="old", xlab="inseticida X manejo ", ylab="Porcentagem de eficiência", medchar = T, medpch = 8)
```
   
## gráfico de interação  

```{r}
par(mfrow=c(1,1))
interaction.plot(man,ins,y, lwd=2, col= c("1", "2", "3", "4", "5"))
interaction.plot(ins,man,y, lwd=2, col= c("1", "2", "3"))
```

## Analise  
```{r}
require(ExpDes.pt)

psub2.dbc(ins, man, repi, y, quali = c(TRUE, TRUE),
          mcomp = "tukey", fac.names = c("inseticida", "dias"),
          sigT = 0.05, sigF = 0.05)
```