---
title: "Relatório de Planejamento e Análise de Experimentos"
author: "Clevia Bento de Oliveira"
date: "22/09/2021"
output:
  
  html_document: default
---

  
# Relatório referente à análise de um banco de dados em DBC, utilizando parcela subdividida.  

## Introdução  

No experimento em parcelas subdivididas, as parcelas experimentais são divididas em sub parcelas. São estudados dois ou mais fatores simultaneamente, tais fatores são chamados primários, secundários e assim por diante.    

Os fatores primários são aleatorizados nas parcelas, os secundários nas sub parcelas. 
O modelo linear para o experimento em parcelas subdivididas no delineamento em blocos ao acaso  
é dado por:

*yijk = µ + τi + βj + eij + θk + γik  + Ɛikj*  
onde:

* µ é a média geral; 
* τi é o efeito do i-ésimo tratamento sobre a variável resposta;
* βj é o efeito do j-ésimo bloco sobre a variável resposta;
* eik é o resíduo aleatório à nível de parcelas; 
* θk é o efeito do k-ésimo sub-tratamento sobre a variável resposta;
* γik é o efeito da interação do i-ésimo tratamento com o j-ésimo subtratamento sobre a variável resposta;
* Ɛijk é o resíduo aleatório associado a observação yijk à nível de sub-parcelas. 

Neste trabalho será analisado um banco de dados fictício de um experimento em blocos casualizados, onde há 3 espécies diferentes de cultivares (CULT1, CULT2 e CULT3), 4 tipos diferentes de irrigação 
(irrigacao1,irrigacao2,irrigacao3 e irrigacao4) com 3 repetições em blocos 
casualizados.  

### Objetivo:

Comparar se há diferença significativa de produção no plantio de diferentes espécies de cultivares e diferentes tipos de irrigação.  

### Metodologia  
Para esta análise será utilizado o pacote `ExpDes.pt` para obter a ANOVA e demais resultados.  

### Visualização dos 10 primeiros dados do Banco de Dados
  


```{r warning=FALSE, echo=FALSE, message=FALSE}
library(readxl)
library(knitr)
 dados1 <- read_excel("C:/Users/Clevia/Documents/dados relatorio1.xlsx")
 library(knitr)
kable(head(dados1, 10))
```
  
### Análise Descritiva 
  
```{r echo=FALSE, message=FALSE, warning=FALSE}
attach(dados1)
dados1$Irrigacao = as.factor(dados1$Irrigacao)
dados1$Cultivares  = as.factor(dados1$Cultivares)
dados1$Prod = as.factor(dados1$Prod)
summary(dados1)
str(dados1)
```
  
### Visualização do Experimento   

Aqui vemos a Irrigação dado os Cultivares

```{r message=FALSE, warning=FALSE, echo=FALSE}
require(lattice)
xyplot(Prod ~ Irrigacao|Cultivares, groups=Cultivares, data=dados1, pch=c(19,20,1),auto.key=TRUE, jitter.x=T)
```
  
 Aqui vemos os Cultivares dada a Irrigação
```{r message=FALSE, warning=FALSE, echo=FALSE}
xyplot(Prod ~ Cultivares|Irrigacao, groups=Irrigacao, data=dados1, pch=c(19,20,1),auto.key=TRUE, jitter.x=T)

```
   
### Teste de Hipóteses 

#### Hipóteses que queremos testar:  
H0: Não há diferença entre as irrigações em relação a produtividade.  
H1: Há influência da irrigação na produtividade.  
  
H0:Não diferença entre os blocos.  
H1: Há diferença entre os blocos.  
  
H0: Não há diferença entre os cultivares na produtividade.  
H1: Há diferença dos cultivares na produção.  
  
H0: A interação entre os cultivares e irrigação não é significativa.  
H1: A interação é significativa.  


```{r message=FALSE, warning=FALSE}
dados1.av = aov(Prod ~  Cultivares*Irrigacao + Error(Bloco:Cultivares))
summary(dados1.av)
```
  
### Análise de Resíduos
  
```{r message=FALSE, warning=FALSE}
dados.avb = aov(Prod ~ Cultivares*Irrigacao + Bloco*Cultivares-Bloco)
summary(dados.avb)
par(mfrow=c(2,2))
plot(dados.avb)
```

  
 No segundo gráfico (superior à direita), estudamos a normalidade dos resíduos. Quanto mais próximo da reta os pontos se distribuem mais parecerá com uma distribuição normal, nesse caso os dados se distribuem normalmente.  
 
### Teste de Normalidade 

```{r message=FALSE, warning=FALSE}
shapiro.test(dados.avb$residuals)
```
  
Podemos ver que o teste deu significativo, ou seja, os dados seguem uma distribuição Normal. 
  
```{r message=FALSE, warning=FALSE, echo=FALSE}
par(mfrow=c(1,3))
car::Boxplot(dados.avb$residuals~Irrigacao)
car::Boxplot(dados.avb$residuals~Cultivares)
car::Boxplot(dados.avb$residuals~Cultivares:Irrigacao)

bartlett.test(dados.avb$residuals, Irrigacao)
bartlett.test(dados.avb$residuals, Cultivares)
```

### Análise utilizando o pacote `ExpDes.pt` 

```{r message=FALSE, warning=FALSE}
require(ExpDes.pt)
psub2.dbc(Cultivares, Irrigacao, Bloco, Prod, quali = c(TRUE, TRUE),mcomp = "tukey",
          fac.names = c("Cultivares", "Irrigação"), sigF = 0.05)
```

## Conclusão 
Pela análise de Variâncias as interações foram significativas. 
Sendo assim há diferença significativa tanto entre as Irrigações quanto nos Cultivares.  
Também há diferença significativa na interação dos fatores.  
Analisando os desdobramentos temos que:  
Para a Irrigação 1, os Cultivares não apresentaram diferença significatica.  
Para a Irrigação 2, o Cultivar 3 teve melhor desempenho, seguido do Cultivar 2.  
Para a Irrigação 3, o Cultivar 2 teve melhor desempenho.  
Para a Irrigação 4, o Cultivar 2 teve melhor desempenho.
Com isso podemos concluir que dentre os 3 Cultivares, o Cultivar 2 apresenta melhores resultados  
em relação ás Irrigações.  
  
Para o Cultivar 1, a Irrigação 2 apresenta melhores resultados.  
Para o Cultivar 2, a Irrigação 4 apresenta melhores resultados.  
Para o Cultivar 3, a Irrigação 2 apresenta melhores resultados.  
Podemos concluir que dentre as 4 Irrigações, a Irrigação 2 apresenta melhores resultados  
em relação aos Cultivares.  

