---
title: "Análise de dados ultilizando parcela subdividida"
author: "Clevia Bento de Oliveira"
date: "22/09/2021"
output:
  beamer_presentation: default
  ioslides_presentation: default
---

```{r setup, include=FALSE}
knitr::opts_chunk$set(echo = FALSE)
```

## Introdução
Será analisado um banco de dados fictício de um experimento em blocos casualizados, onde há 
3 espécies diferentes de cultivares (CULT1, CULT2 e CULT3), 4 tipos diferentes de irrigação 
(irrigacao1,irrigacao2,irrigacao3 e irrigacao4) com 3 repetições em blocos 
casualizados.

## Objetivo:

Comparar se há diferença significativa de produção no plantio de diferentes espécies de cultivares e diferentes tipos de irrigação.

## Metodologia  
Para esta análise será utilizado o pacote `ExpDes.pt` para obter a ANOVA e demais resultados.

## Visualização dos 10 primeiros dados do Banco de Dados
  


```{r warning=FALSE, echo=FALSE, message=FALSE}
library(readxl)
library(knitr)
 dados1 <- read_excel("C:/Users/Clevia/Documents/dados relatorio1.xlsx")
 library(knitr)
kable(head(dados1, 5))
```


```{r echo=FALSE, message=FALSE, warning=FALSE, include=FALSE}
attach(dados1)
dados1$Irrigacao = as.factor(dados1$Irrigacao)
dados1$Cultivares  = as.factor(dados1$Cultivares)
dados1$Prod = as.factor(dados1$Prod)
summary(dados1)
```

## Visualização do Experimento 

```{r message=FALSE, warning=FALSE, echo=FALSE}
require(lattice)
xyplot(Prod ~ Irrigacao|Cultivares, groups=Cultivares, data=dados1, pch=c(19,20,1),auto.key=TRUE, jitter.x=T)
```
  
---- 

```{r message=FALSE, warning=FALSE, echo=FALSE}
xyplot(Prod ~ Cultivares|Irrigacao, groups=Irrigacao, data=dados1, pch=c(19,20,1),auto.key=TRUE, jitter.x=T)

```
----