---
title: "Análise de dados utilizando parcela subdividida"
author: "Clevia Bento de Oliveira"
date: "22/09/2021"
output:
  beamer_presentation: default
  ioslides_presentation: default
---

```{r setup, include=FALSE}
knitr::opts_chunk$set(echo = FALSE)
```

## Introdução
Será analisado um banco de dados fictício de um experimento em blocos casualizados, onde há 
3 espécies diferentes de cultivares (CULT1, CULT2 e CULT3), 4 tipos diferentes de irrigação 
(irrigacao1,irrigacao2,irrigacao3 e irrigacao4) com 3 repetições em blocos 
casualizados.

## Objetivo:

Comparar se há diferença significativa de produção no plantio de diferentes espécies de cultivares e diferentes tipos de irrigação.

## Metodologia  
Para esta análise será utilizado o pacote `ExpDes.pt` para obter a ANOVA e demais resultados.

## Visualização dos 5 primeiros dados do Banco de Dados
  


```{r warning=FALSE, echo=FALSE, message=FALSE}
library(readxl)
library(knitr)
 dados1 <- read_excel("C:/Users/Clevia/Documents/dados relatorio1.xlsx")
 library(knitr)
kable(head(dados1, 5))
```


```{r echo=FALSE, message=FALSE, warning=FALSE, include=FALSE}
attach(dados1)
dados1$Irrigacao = as.factor(dados1$Irrigacao)
dados1$Cultivares  = as.factor(dados1$Cultivares)
dados1$Prod = as.factor(dados1$Prod)
summary(dados1)
```

## Visualização do Experimento 

```{r message=FALSE, warning=FALSE, echo=FALSE}
require(lattice)
xyplot(Prod ~ Irrigacao|Cultivares, groups=Cultivares, data=dados1, pch=c(19,20,1),auto.key=TRUE, jitter.x=T)
```
  
---- 

```{r message=FALSE, warning=FALSE, echo=FALSE}
xyplot(Prod ~ Cultivares|Irrigacao, groups=Irrigacao, data=dados1, pch=c(19,20,1),auto.key=TRUE, jitter.x=T)

```

## Teste de Hipóteses |Hipóteses que queremos testar:  
H0: Não há diferença entre as irrigações em relação a produtividade.  
H1: Há influência da irrigação na produtividade.  
  
H0:Há diferença entre os blocos.  
H1: Não há diferença entre os blocos.  
  
H0: Não há diferença entre os cultivares na produtividade.  
H1: Há diferença dos cultivares na produção.  
  
H0: A interação entre os cultivares e irrigação não é significativa.  
H1: A interação é significativa.


## Análise de Resíduos
  
```{r message=FALSE, warning=FALSE}
dados.avb = aov(Prod ~ Cultivares*Irrigacao + Bloco*Cultivares-Bloco)
summary(dados.avb)
```

## Gráfico
```{r,message=FALSE,warning=FALSE}
par(mfrow=c(2,2))
plot(dados.avb)
```

## Teste de Normalidade 

```{r message=FALSE, warning=FALSE}
shapiro.test(dados.avb$residuals)
```
Como o teste de significativo, podemos afirmar que os dados seguem uma distribuição Normal  

## Boxplot |irrigação

```{r,message=FALSE,warning=FALSE,echo=FALSE}

car::Boxplot(dados.avb$residuals~Irrigacao)
```
## Cultivar
```{r,message=FALSE,warning=FALSE,echo=FALSE}
car::Boxplot(dados.avb$residuals~Cultivares)
```
## Cultivar x Irrigação
```{r,message=FALSE, warning=FALSE, echo=FALSE}
car::Boxplot(dados.avb$residuals~Cultivares:Irrigacao)
```

```{r include=FALSE}
bartlett.test(dados.avb$residuals, Irrigacao)
bartlett.test(dados.avb$residuals, Cultivares)
```

## Quadro da análise de variância

```{r eval=FALSE, message=FALSE, warning=FALSE, include=FALSE}
require(ExpDes.pt)
psub2.dbc(Cultivares, Irrigacao, Bloco, Prod, quali = c(TRUE, TRUE),mcomp = "tukey",
          fac.names = c("Cultivares", "Irrigação"), sigF = 0.05)
```
```{r echo=FALSE, message=FALSE, warning=FALSE}

anova1<-read_excel("C:/Users/Clevia/Documents/Planejamento 2/anovatrab1.xlsx")
kable(anova1)
```

## Teste Tukey |Cultivares dentro de Irrigação - irrigacao 2

```
Grupos Tratamentos  Medias  
a 	    CULT3 	    112.3333   
b 	    CULT2 	    81.33333   
b 	    CULT1 	    73.33333
```    


## Cultivares dentro de Irrigação - irrigacao 3

``` 
Grupos Tratamentos Medias  
a 	   CULT2 	     81   
b 	   CULT3 	     67   
b 	   CULT1 	     64.33333 
```   

## Cultivares dentro de Irrigação - irrigacao 4 
``` 
Grupos Tratamentos  Medias  
a 	    CULT2 	     100   
 b 	    CULT3 	     73.33333   
  c 	  CULT1 	     62.66667
  ```     
  
## Irrigação dentro de Cultivares - CULT1
``` 
Grupos Tratamentos Medias  
a 	 irrigacao2 	 73.33333   
ab 	 irrigacao1 	 68.66667   
 b 	 irrigacao3 	 64.33333   
 b 	 irrigacao4 	 62.66667   
 ```
  

 
## Irrigação dentro de Cultivares - CULT2
``` 
Grupos Tratamentos   Medias  
a 	   irrigacao4 	 100   
 b 	   irrigacao2 	 81.33333   
 b 	   irrigacao3 	 81   
  c 	 irrigacao1 	 68.33333 
  ```

## Irrigação dentro de Cultivares - CULT3
``` 
Grupos Tratamentos Medias  
 a 	  irrigacao2 	 112.3333   
 b 	  irrigacao4 	 73.33333   
 b 	  irrigacao1 	 70   
 b 	  irrigacao3 	 67 
 ```

## Conclusão 
Observa-se que as interações foram significativas na análise de variância.  
Analisando os desdobramentos temos que:  
Dentre os 3 Cultivares, o Cultivar 2 apresenta melhores resultados em relação às Irrigações.  
Dentre as 4 Irrigações, a Irrigação 2 apresenta melhores resultados em relação aos Cultivares.


